【裁判字號】    93,上易,3
【裁判日期】    951003
【裁判案由】    損害賠償
【裁判全文】
臺灣高等法院臺中分院民事判決           93年度上易字第3號
上  訴  人  甲○○
            丁○○
                      現台灣雲林監獄執行中
被  上訴人  總聯國際貿易有限公司
法定代理人  乙○○○
訴訟代理人  丙○○
上列當事人間請求損害賠償事件，上訴人對於中華民國92年11月
18日臺灣南投地方法院92年度訴字第318號第一審判決提起上訴
，本院於95年9月19日言詞辯論終結，判決如下：
    主  文
上訴駁回。
第二審訴訟費用由上訴人負擔。
    事實及理由
一、上訴人甲○○經合法通知，未於言詞辯論到場，核無民事訴
    訟法第386條所列各款情形，茲依被上訴人之聲請，由其一
    造辯論而為判決。
二、查，被上訴人於原審雖以共同侵權行為之法律關係，訴請上
    訴人甲○○、丁○○與蕭永志三人應連帶給付其新台幣（下
    同）88萬5905元及自起訴狀繕本送達翌日起按年息百分之5
    計算之遲延利息、嗣原審判決後，僅甲○○、丁○○二人提
    起上訴，依其二人上訴之理由，或否認自己知情或否認有參
    與詐欺集團之情事，顯係基於個人關係之抗辯，其二人上訴
    人之效力自不及於同為連帶債務人之蕭永志，合先敘明。
三、被上訴人於原審起訴主張：上訴人丁○○與訴外人姚明基，
    及姓名年籍不詳成年男子（下稱丁○○、姚明基等3人）共
    同基於意圖為自己不法之所有而以詐欺為常業之犯意聯絡，
    組成詐騙集團，計畫虛設行號詐騙貨物，嗣於同年五、六月
    間，姚明基透過知情之上訴人甲○○介紹，徵得知情之蕭永
    志同意擔任虛設行號人頭，丁○○、姚明基等3人之詐騙集
    團並選定在南投縣草屯鎮○○路133號虛設「新富汽車材料
    行」，上訴人丁○○與蕭永志乃基於幫助常業詐欺犯意，以
    蕭永志之名義，配合辦理營利事業登記證、裝設電話，並向
    不知情之訴外人何華雄承租上揭處所，且向銀行申請支票，
    所取得之支票、印鑑章均交由丁○○、姚明基等人之詐騙集
    團使用，姚明基並分別支付上訴人甲○○新台幣（下同）二
    、三萬元、蕭永志五萬元酬勞。繼之，丁○○、姚明基等人
    之詐騙集團，即以上揭虛設之「新富汽車材料行」名義對外
    詐騙財物，被上訴人於同年9月13日及22日，先後遭該詐騙
    集團詐購車輛潤滑油計88萬5905元，為此本於侵權行為之法
    律關係，求為判決如原審聲明所示。
四、上訴人丁○○、甲○○於原審以：渠等不知情，亦不知姚明
    基意在詐騙他人財務，且未收取報酬等語置辯，蕭永志未於
    原審最後言詞辯論期日到庭，惟據其之前之聲明陳述則請求
    駁回被上訴人於原審之請求，並稱：伊不知情等語。
五、原審法院審酌兩造攻擊防禦方法後，認本件被上訴人前開主
    張為理由，因而判令上訴人丁○○、甲○○及蕭永志應連帶
    給付被上訴人88萬5905元，及自本件附帶民事訴訟起訴狀繕
    本送達翌日即91年12月3日起至清償日止，按年息百分之5計
    算之利息。蕭永志未提起上訴，其部分已經確定，上訴人丁
    ○○、甲○○則對於原審上開判決提起上訴，並聲明求為：
    (一)原判決廢棄。(二)前廢棄部分，被上訴人在第一審之訴駁回
    。(三)第一、二審訴訟費用均由被上訴人負擔。(四)如受不利之
    判決，願供擔保免為假執行。被上訴人則答辯聲明：(一)上訴
    駁回。(二)第二審訴訟費用由上訴人負擔。
六、本件被上訴人主張：上訴人丁○○與訴外人姚明基，及姓名
    年籍不詳成年男子，於90年初共同基於意圖為自己不法之所
    有而以詐欺為常業之犯意聯絡，組成詐騙集團，先由姚明基
    透過知情且有幫助常業詐欺犯意之上訴人甲○○，介紹蕭永
    志同意擔任虛設行號人頭，蕭永志應允後，上訴人甲○○、
    姚明基即陪同蕭永志辦理營利事業登記、裝設電話及以蕭永
    志名義申請支票，並選定南投縣草屯鎮○○路133號虛設「
    新富汽車材料行」，蕭永志申領取得之支票、印鑑章則交由
    姚明基、丁○○等詐騙集團使用，姚明基並分別支付上訴人
    甲○○、蕭永志酬勞。嗣於90年9月13日及同年月22日，姚
    明基等詐騙集團，即以購買汽車材料為名，向被上訴人分別
    詐購車輛潤滑油計88萬5905元，詎屆期支票經提示均不獲兌
    現，被上訴人始知受騙之事實，業經其提出台灣南投地方法
    院檢察署檢察官起訴書一件、「新富汽車材料行」營利事業
    登記證一件、訂單二件、提貨單六件、支票暨退票理由單一
    件及本院92年度上訴字第1107號判決書一件（以上均影本）
    為證。
七、次查，上訴人丁○○因前開共同常業詐欺犯行及上訴人甲○
    ○上開幫助常業詐欺犯行，業經本院以92年度上訴字第1107
    號、最高法院95年台上字第3057號判決科處上訴人丁○○有
    期徒刑一年六月，上訴人甲○○有期徒刑一年確定，另蕭永
    志因上開幫助常業詐欺犯行，亦經原審法院以91年度訴字第
    427號判處有期徒刑十月確定等情，亦有各該判決影本在卷
    足稽，上訴人丁○○、甲○○於原審雖均以：不知姚明基意
    在詐騙他人財務，未收取報酬云云置辯。惟查：
  (一)上訴人丁○○與姚明基乃是連襟關係，丁○○自90年8、9月
    間起在「新富汽車材料行」任職等情，均為上訴人丁○○所
    不否認，且其於前揭常業詐欺刑事案件偵查中，亦自承曾聽
    姚明基對來店內之人自稱蕭永志，以其與姚明基既為連襟關
    係，對姚明基之真實姓名，自無不知之理，而姚明基冒用蕭
    永志名義進貨，上訴人丁○○在場耳聞其事，衡諸常情，焉
    能諉為不知？另參以被害人洪淑絹即姚明基、丁○○等三人
    詐騙集團所僱用之員工，於上開刑事案件偵訊中亦指證：「
    丁○○確有實際參與『新富汽車材料行』經營，丁○○並常
    替姚明基去送貨及接洽，姚明基常冒用蕭永志之名叫貨，九
    月底的一個星期六，他們晚上請人去搬完機油，就一起消失
    ，三人的電話就一起關機，然後就找不到人」等語，益徵上
    訴人丁○○對於本件常業詐欺之犯行，應屬知情，且有行為
    之參與，上訴人丁○○對於被上訴人主張前開侵權行為及刑
    事判決認定之犯罪事實，復不為爭執，堪信被上訴人之主張
    為實在。
  (二)本件上訴人甲○○曾陪同同夥共犯即原審被告蕭永志至員林
    七、八次，並一同辦理營利事業登記、申請支票及租房子等
    情，業據上訴人甲○○於上開刑事案件偵訊中自承在卷。另
    蕭永志於所以於本案擔任人頭，乃經上訴人甲○○介紹，前
    開營業場所之電話，亦係由上訴人以訴外人蕭永志之名義申
    請，而訴外人蕭永志與姚明基前往申請支票存款戶時，上訴
    人甲○○亦陪同前往，姚明基曾給付甲○○二、三萬元之酬
    勞等情，迭據訴外人蕭永志於上開刑事案件偵訊及法院審理
    時供述明確，此業據本院調取前開常業詐欺罪案卷核閱無訛
    。衡之現今社會利用人頭戶為詐欺犯罪之用，屢見不鮮，上
    訴人甲○○辯稱：不知姚明基等三人意在詐騙，伊未收取報
    酬云云，顯與事實不符，且悖乎常情常理，不可採信，此外
    ，上訴人甲○○上開犯行，且迭經原審法院刑事庭及本院刑
    事庭認定屬實，渠二人空言否認，洵無足採，被上訴人之主
    張應堪信為真實。
八、按數人共同不法侵害他人之權利者，連帶負損害賠償責任﹔
    不能知其中孰為加害人者，亦同。造意人及幫助人，視為共
    同行為人，民法第185條定有明文。本件被上訴人主張因上
    訴人丁○○之共同詐騙行為，及上訴人甲○○之幫助詐欺行
    為，遭詐取88萬5905元之財物，既如前述，上訴人丁○○、
    甲○○自應對被上訴人負共同侵權行為之連帶賠償責任。是
    被上訴人依侵權行為之法律關係，請求上訴人丁○○、甲○
    ○連帶給付被上訴人88萬5905元，及自本件附帶民事訴訟起
    訴狀繕本送達翌日即91年12月3日起至清償日止，按年息百
    分之五計算之利息，為有理由，應予准許，原審因之為被上
    訴人勝訴之判決，其認事用法均無不合，上訴意旨仍執前詞
    求予廢棄改判，核屬無據，其上訴為無理由，應予駁回。
據上論結：本件上訴為無理由依民事訴訟法第449條第1項、第85
條第2項、第463條、第385第1項前段，判決如主文。
中    華    民    國    95    年    10    月    3     日
                      民事第二庭審判長法  官  童有德
                                      法  官  翁芳靜
                                      法  官  謝說容
以上正本係照原本作成。
不得上訴。
                                      書記官  蘇昭文
中    華    民    國    95    年    10    月    3     日
                                                      Ｈ


司法院資訊處製作；財團法人民間司法改革基金會備份。
